【裁判字號】    98,消債清,17
【裁判日期】    980527
【裁判案由】    清算事件
【裁判全文】
臺灣臺南地方法院民事裁定            98年度消債清字第17號
聲  請  人
即債務人    甲○○
代  理  人  陶靜芳律師
上列當事人因消費者債務清理事件聲請清算，本院裁定如下：
    主  文
聲請駁回。
聲請程序費用新臺幣壹仟元由債務人負擔。
    理  由
一、按債務人與金融機構協商成立者，不得聲請更生或清算，但
    因不可歸責於己之事由，致履行顯有重大困難者，不在此限
    ；本條例施行前，債務人依金融主管機關協調成立之中華民
    國銀行公會會員辦理消費金融案件無擔保債務協商機制與金
    融機構成立之協商，準用前項之規定，消費者債務清理條例
    （下稱本條例）第151條第5項、第6項分別定有明文。衡諸
    前開規定之立法意旨，可見債務人無論在本條例施行前後，
    與金融機構之債權人成立協商後，即應本於債權契約之誠信
    原則勉力履行，除非有前述不可歸責於己之事由，且其履行
    顯然有重大困難，不得率爾依本條例更生程序清理其債務。
    又按聲請更生或清算不合程式或不備其他要件者，法院應以
    裁定駁回之，但其情形可以補正者，法院應定期間先命補正
    ，復為同條例第8條所明定。
二、本件聲請意旨略以：債務人擔任保全員薪資每月約新臺幣（
    下同）18,500元，協商當時本即每月繳納5,104元之汽車貸
    款，銀行提出之協商金額為每月繳納14,893元，顯連自身每
    月最低生活支出都有問題。惟債務人仍願盡力去償還，有能
    力償還之原因為前妻願協助部分還款金額。然前妻於民國96
    年3月至4月間罹患大腸癌，為作化療及其他療程，已無法再
    行協助支付，債務人實無能力繳納。因此債務人有不可歸責
    於己致履行協商條件顯有重大困難之事由，符合消費者債務
    清理條例第3條、第151條第5項但書之規定，爰依上開規定
    ，提出財產及收入狀況說明書、債權人清冊、債務人清冊，
    聲請清算等語。
三、經查，債務人於本件清算聲請前，已先於95年4月5日依金融
    主管機關協調成立之中華民國銀行公會會員辦理消費金融案
    件無擔保債務協商機制與中國信託商業銀行等金融機構成立
    協商，自95年5月份起，分80期，利率0%，每月14,893元分
    期償還等情，經本院依職權調閱97年度消債更第1090號卷附
    協議書，經核對無訛，堪信為真實。
四、按債務人與金融機構之債權人成立協商後，即應本於債權契
    約，依誠實及信用之原則勉力履行之，是以，債務人在履行
    債務期間，須經歷經濟困苦之過程，其生活程度當然必須相
    當限制，除應積極開源努力勤奮工作以增加收入償還債務外
    ，尚須節流儉樸其生活需求而適當控制其生活費用支出，以
    達成勉力履行債務。次按消費者債務清理條例第151條第5、
    6項規定：「債務人與金融機構協商成立者，不得聲請更生
    或清算。但因不可歸責於己之事由，致履行顯有重大困難者
    ，不在此限。本條例施行前，債務人依金融主管機關協調成
    立之中華民國銀行公會會員，辦理消費金融案件無擔保債務
    協商機制與金融機構成立之協商，準用前項之規定。」，所
    謂因不可歸責於己之事由，致履行顯有重大困難之情形，應
    係指債務人與最大債權金融機構協商「成立後至毀諾前」，
    債務人之經濟狀況、生活等客觀事實有顯著變動者而言，亦
    即債務清償方案成立後，固由債務人按其條件履行，惟須於
    其後發生情事變更，在清償期間因不可歸責於己之事由，而
    有收入或收益不如預期或支出增加之情形，致該還款方案履
    行困難甚或履行不能，始能聲請更生或清算。此項規定旨在
    避免債務人任意毀棄已成立之協商，濫用更生或清算之裁判
    上債務清理程序，況該債務清償方案係經當事人行使程序選
    擇權所為之債務清理契約，債務人自應受該還款協議所拘束
    。
五、本件債務人於95年4月5日與債權銀行成立協商後，約定每月
    償還14,893元，自95年5月第一次繳款，迄96年4月最後一次
    繳款，共繳納12期即毀諾，而本院參酌債務人提出之財產及
    收入狀況說明書（參97年度消債更字第1090號卷第5頁）所
    載：債務人自95年8月1日至97年6月11日任職於先鋒保全股
    份有限公司（下稱先鋒保全公司）每月薪資所得18,500元，
    此有先鋒保全公司於97年10月21日97年先鋒字第653號函檢
    附薪資表1份可稽（參97年度消債更字第1090號卷第86頁）
    ，是以，本件債務人95年協商成立時每月約為18,500元，而
    於毀諾前仍任職於先鋒保全公司，薪資並無重大變化，顯見
    債務人於履行協商債務清償期間，其財產收入並無重大明顯
    變化，堪予確定。
六、又查，債務人亦自陳聲請前二年內必要支出（參97年度消債
    更字第1090號卷第5頁），包括膳食費4,500元、交通費4,
    000元，是債務人於債務協商期間其個人支出並未有重大變
    化，其財產亦無明顯減少，亦可認定。
七、此外，債務人於95年4月5日與無擔保借款協商成立時，既已
    考量其本身收入、支出狀況以決定還款之金額是否為其所能
    負擔，而債務人所主張每月收入扣除生活必要費用及繳納汽
    車貸款費用，已不足支付協商月付款之情形，既為協商當時
    已存在之事實，而非協商成立後始發生之情事，債務人仍願
    意以每月還款14,893元之條件與債權銀行達成協商合意，顯
    見其前述主張，尚有可疑，已難憑信，縱債務人又主張有能
    力履行協商義務係因前妻之經濟支助，然債務人於前審亦說
    明前妻拒絕提出曾協助還款之證明資料（參97年度消債更字
    第1090號卷第81頁），因此債務人主張其有能力履行協商義
    務至96年4月係因前妻經濟上之支助，本院委難採認。債務
    人所執之事由既為協商時即已存在之事實，據為毀諾且不可
    歸責於己之理由，亦非可採。更何況，依誠實信用原則，債
    務人既與債權銀行達成協商合意，自當依約履行，縱債務人
    為償還債務，必須經歷履行期間較不寬裕之經濟生活，然此
    乃債務人於負擔債務時即得預見，債務人更應樽節開支，戮
    力還款，自不得於與金融機構成立協商後，又率爾聲請依清
    算程序清理其債務。
八、綜參以上各情，債務人於履行協商債務清償期間，其財產收
    入並無減少，其家庭支出又無減少之情況下，已難謂聲請人
    有何履行顯有重大困難之情事存在，且債務人所提出之證據
    ，亦不足以證明其確有「因不可歸責於己之事由致履行顯有
    重大困難」之情形，自與消費者債務清理條例第151條第5項
    之要件，顯有未合。
九、末按債務清償方案既係經當事人於本條例施行前行使選擇權
    所合意成立之債權契約，債務人自應受該成立之契約所拘束
    ，如認該協商成立之清償方案其後有不適當履行之情形，仍
    應誠實面對債務，以最大誠意向債權人協商謀求更合理之清
    償方案，而非輕率毀諾，逕為聲請清算清理程序。查債務人
    既於本條例施行前與債權人中國信託商業銀行等銀行成立協
    商，每月償14,893元，且已依協商方案履行，如事後有履行
    不便之情形，認清償方案應予適當調整可參以97年5 月中華
    民國銀行公會決議，金融機構就曾經參加95年度債務協商毀
    諾客戶提供「個別協商一致性方案」，是認債務人自當循此
    途徑以求解決，方符合本條例兼顧保障債權人公平受償及重
    建復甦債務人經濟生活之立法目的，是以，債務人率予毀諾
    ，逕為聲請本件清算，亦有不當。
十、綜上所述，債務人於消費者債務清理條例施行前，既已與金
    融機構之債權人依金融主管機關協調成立之中華民國銀行公
    會會員辦理消費金融案件無擔保債務協商機制成立協商，且
    又無因不可歸責於己致履行顯有重大困難之事由，則其聲請
    清算，顯然違背消費者債務清理條例第151 條第6 項準用同
    條第5 項前段之規定，且上開欠缺又屬無從補正，從而，依
    上開說明，應予駁回其清算之聲請，爰裁定如主文。
中    華    民    國    98    年    5     月    27    日
                  民事第二庭    法  官  田玉芬
以上正本證明與原本無異
如不服本裁定，應於裁定送達後10日內，以書狀向本院提出抗告
，並繳納抗告費新臺幣1千元
中    華    民    國    98    年    5     月    27    日
                                書記官  劉紀君


司法院資訊處製作；財團法人民間司法改革基金會備份。
